【裁判字號】    89,訴,150
【裁判日期】    890803
【裁判案由】    偽造文書等
【裁判全文】
臺灣雲林地方法院刑事判決                          八十九年度訴字第一五號
    公  訴  人  臺灣雲林地方法院檢察署檢察官
    被      告  己○○○
    選任辯護人  林永山
右列被告因偽造文書等案件，經檢察官提起公訴（八十九年度偵字第九六號），本院
判決如左：
    主      文
己○○○共同連續行使偽造私文書，足以生損害於他人，處有期徒刑壹年陸月。
    事      實
一、緣己○○○之夫邱慶龍（已另案審結）因經商失敗，財務週轉不靈，經濟能力欠
    佳，為籌集營運資金，乃於民國八十六年九月間，自任會首招集楊老足（以其配
    偶林金蘭名義參加）、周金和、甲○○、丁○○、張歐玉貴（三會）、林淑滿（
    阿滿）、鄭寶鳳（以鄭淑貞名義參加）、庚○○、子○○、鄭高寶合、鄭順宗、
    乙○○（參加二會）、戊○、丙○○（以月紅名義參加二會）、壬○○、癸○○
    、鄭世顯、戊○娟、汪素芬、曾富春、林慶富、陳明福、陳森益、王振香、郭炎
    昇、惠文（三會）、陳明和、劉倩玉等人參加會期自八十六年九月五日起至八十
    九年七月五日止共計三十五期之互助會（含會首在內），約定採內標制，每會會
    款新台幣（下同）二萬元，每月五日下午八時正，在雲林縣林內鄉○○村○○路
    四二巷十五號邱慶龍住處投開標。嗣邱慶龍即夥同其妻己○○○基於意圖為自己
    不法所有之概括犯意，共同自八十六年十月五日起至八十八年二月五日止於如附
    表所示之時間，在其前揭住處，連續以如附表所示會員名義，偽造渠等署押及標
    息於標單上，持向到場參與競標之會員誆稱由該被偽造冒名之人得標，並於開標
    後三日內，向活會會員詐取會款，致楊老足等活會會員陷於錯誤而分別交付會款
    （各次受騙之人數及詐得之金額均詳如附表所示），邱慶龍與己○○○因而共同
    詐得活會會員所繳交之會款共計四百五十三萬一千八百元。八十八年一月三十一
    日，邱慶龍為支付該互助會得標會員之會款，復與己○○○基於同前共同詐欺犯
    意，先由邱慶龍以其名義簽發，付款人林內鄉農會信用部，票面金額五萬元，票
    號ＦＡ0000000號之支票一紙，再交由其妻己○○○持至雲林縣林內鄉○○村○○路七十二號林辛○○住處，向其佯稱：伊女兒結婚，需現金週轉云云，
    致林辛○○陷於錯誤，而交付現金五萬元。迨至八十八年三月間，邱慶龍經濟狀
    況更為拮据乃宣佈互助會停會，上開支票經提示後亦遭退票，活會會員楊老足、
    癸○○等人及持票人林辛○○始知受騙。
二、案經癸○○、林辛○○訴由臺灣雲林地方法院檢察署檢察官偵查起訴。
    理      由
一、訊之被告己○○○雖矢口否認其涉有公訴人所指訴之右揭詐欺、偽造文書等犯行
    ，辯稱：「該互助會係伊先生邱慶龍所招集的，邱慶龍為會首，冒標之會單是邱
    慶龍所填寫，且冒標之會款亦由邱慶龍挪用，伊僅於邱慶龍不在時，偶爾代為主
    持開標及代收會款事宜；另伊未向林辛○○調現，是邱慶龍去向她調現，因邱慶
    龍去工作，林辛○○拿錢來寄放伊處」云云。
  (一)但查，八十六年九月間被告之夫邱慶龍召集本件互助會後，自八十六年十月五日
    起至八十八年二月五日止即於如附表所示之時間（即第二、三、四、七、八、九
    、十、十五、十八等九會期），分別依序冒用如附表所示之人名義，偽造渠等署
    押及標息於標單上，參與標會之事實，業據被告坦認不諱，核與邱慶龍於另案偵
    審中供認之情節（詳本院八十八年度訴字第四六五號刑事卷）相符，亦與告訴人
  癸○○於偵查中指訴之情節大致吻合，是被告之夫邱慶龍確有冒標會款情事，至
    堪認定。
  (二)次查，被告於本院審理時供認：伊為家庭主婦，未外出工作，本件合會投開標時
    ，伊均有在場，偶爾邱慶龍不在家時，伊會幫忙主持投開標一、二次，會員拿會
    錢來時，伊會幫忙收下來，但伊都會轉交給邱慶龍處理等情不諱，核與告訴人癸○○及證人楊老足、周金和、張歐玉貴、鄭寶鳳、乙○○、甲○○、子○○、丁○○、鄭順示於偵查中指證：被告夫妻均曾向渠等收取會款，投開標單大部分都
    是己○○○在處理，邱慶龍均坐於一旁泡茶觀看之情節大致相符，是被告確曾有
    參與本件合會會務處理至明。
  (三)又查，本件合會第二、四、七、八、九、十等六會期為邱慶龍假藉甲○○、丁○○、丙○○、戊○、乙○○等人名義所冒標，而渠等俱與被告有親屬關係，且渠
    等至本件合會倒會停標時均仍屬活會一節，並為被告所供認不諱，被告既純係家
    庭主婦，且於本件合會每期投開標時均在場觀看參與，甲○○、丁○○、丙○○
    、戊○、乙○○等人復為其所熟知之親戚，渠等有否到場填寫標單參與競標，被
    告又在場，自屬了然，顧而邱慶龍冒用渠等名義詐標會款，又豈能諉為不知？尤
    有甚者，乙○○為被告堂弟，因遠居臺北縣樹林鎮，故每期均將應繳之會款，匯
    入被告帳戶內，再由被告代為提繳之事實，業據證人乙○○於偵查中指證明確，
    復為被告所供承在卷（詳本院八十九年七月二十日審判筆錄）。乙○○每期應繳
    會款既均匯入被告帳戶請其提領代繳，而邱慶龍於該合會進行至第十會次，即假
    以乙○○名義標取會款，茍如被告所辯其不知邱慶龍有冒標他人會款情事，則邱
    慶龍冒標乙○○會款款，乙○○已屬死會，依約嗣後即應繳交死會會款，然被告
    迄至第十八會次時仍陸續向乙○○收取八會活會會款代為繳交，被告於該合會投
    開標時既均在場見證，並陸續向乙○○收取八會活會會款，猶仍辯稱不知其夫邱
    慶龍冒標他人會款云云，顯係推諉之詞。此外參諸本件合會，自八十六年九月間
    起會，至八十八年三月間停會止，前後僅進行十八個會期，其中為邱慶龍冒標之
    會期即高達九個，扣除第一期會款當由會首收取外，所餘十七個會期，其中態半
    以上均為邱慶龍所冒標，因其冒標其他會員會款次數頻仍，據此可得而知之邱慶
    龍經濟狀況惡化程度之一般，被告與邱慶龍是夫妻，共處一室，對渠等家庭經濟
    狀況豈有不知之理，雖邱慶龍於其所涉前揭偽造文書一案（本院八十八年度訴字
    第四六五號）偵審中曾供證被告不知其有冒標會員會款之情事云云，顯係迴護被
    告之詞，不足採信。再觀之，本件合會前十期會款，除第一期（即首會）會款未
    經競標而當然由會首邱慶龍取得外，嗣邱慶龍即於第二、三、四、七、八、九、
    十會次連續冒用他人名義標會，僅略過第五、六會次未冒標，是本件合會前十期
    會款，其中有八期全體活會會員所繳交之會款盡入被告其夫婿邱慶龍私囊中，且
    於事後渠等亦未拿出會款給付，顯見其於招會時即有意圖為自己不法所有之犯意
    甚明。從而，綜上各節勾稽觀之，被告明知其夫邱慶龍財務狀況不佳，且有冒標
    會款情事，竟仍長期反覆配合邱慶龍進行投開標及收取會款事宜，渠等有犯意之
    聯絡及行為分擔情事，至為灼然。
  (四)另查，邱慶龍曾於八十八年一月三十一日以其名義簽發一紙，面額五萬元，付款
    人為林內鄉農會信用部之支票，交由被告持至林辛○○住處，向其誆稱要嫁女需
    借現金，實則所借五萬元係要墊付合會活會之會款，之前未曾向林辛○○借過錢
    ，亦不知是否有能力償還前揭借款，因經濟狀況不好至今仍未償還等情，業據邱
    慶龍於其所涉前揭偽造文書一案偵審中供承明確，並經告訴人林辛○○於偵訊時
    指述綦詳，並有邱慶龍所簽發之支票及退票理由單影本各一紙在卷可稽。而邱慶
    龍於開票借款前，已先冒標上開合會會員之會款高達八會之多，結欠會員會款已
    有四百二十餘萬元之鉅，甚於借得上開五萬元款項後，復於次（二）月又冒標互
    助會款一會，並於同年三月間宣告停標倒會，旋即五月中旬全家遷離前開住處，
    遠避臺中，足見邱慶龍開票借款當時即無還款之意，而有意圖為自己不法所有之
    犯意至明。被告既知邱慶龍財務狀況甚為惡化，已達捉襟見肘之地步，俱而得見
    上開支票幾無兌現可能，仍受邱慶龍之託付，持票向告訴人林辛○○詐借現款，
    並於得手後，隨同邱慶龍遠居臺中，躲避持票人催討票款，其與邱慶龍有詐騙告
    訴人林辛○○財物之犯意聯絡，亦堪認定。被告空言否認其無詐騙林辛○○之意
    云云，顯係卸責之詞，委無足採。綜上所述，本件事證已臻明確，被告犯行，洵
    堪認定，應依法論科。
三、按本件互助會之標單，係以白紙記載姓名及標息金額一節，業經邱慶龍於其所涉
    偽造文書一案（本院八十八年度訴字第四六五號）中供證明確，並為被告所不否
    認，則依民間互助會之約定，此乃表示某會員以多少利息標取會款之意，為參與
    競標互助會款之用意證明，故本件之標單應屬刑法第二百二十條第一項之準私文
    書。則被告夥同邱慶龍偽造標單，詐標會款，核其所為係犯刑法第二百十六條、
    第二百十條之行使偽造私文書罪及同法第三百三十九條第一項之詐欺罪；又被告
    以顯無法兌現之支票向人詐借現金，核其所為，亦係涉犯同法第三百三十九條第
    一項之詐欺罪。其偽造署押之行為，為偽造私文書之一部行為，偽造私文書之低
    度行為為行使偽造私文書之高度行為所吸收，均不另論罪。公訴人雖未就被告冒
    標庚○○、丁○○、丙○○、戊○、乙○○等人會款之犯行，並詐欺告訴人林許
    林美足現金之事實提起公訴，然此與起訴事實有連續犯及牽連犯之裁判上一罪之
    關係，為起訴之效力所及，本院自應一併予以審究。又被告於每一會次詐騙各活
    會會員繳交會款，係一行為觸犯數罪名，侵害數法益，屬想像競合犯，應論以一
    詐欺取財罪。再被告多次偽造文書及詐欺犯行，時間緊接，所犯各罪名其犯罪構
    成要件係屬相同，顯均係基於概括犯意而為之，皆應依連續犯之規定分別論以一
    罪，並均加重其刑。另被告所犯上開各罪與其配偶邱慶龍間，有犯意聯絡，行為
    分擔，為共同正犯。末按被告行使偽造私文書之目的，係在詐騙會款，所犯上開
    二罪間，有方法結果之牽連關係，為牽連犯，應從一重論以行使偽造私文書罪。
    爰審酌被告長期詐騙活會會員員辛勤血汗積蓄，所得款項甚鉅，惡性非淺，犯後
    又未能坦承犯行，態度不佳，惟其與邱慶龍為夫妻，因邱慶龍鐵工廠經營不善，
    負債累累，基於夫妻患難與共情份，方鋌而涉險幫助渡難，其情不無可憫，並於
    事後稍事補償部分活會會員三萬餘元，亦據會員楊老足等人陳明在卷，可見其並
    非俱無悔意，但仍未取得被害人之諒解，可知其犯罪所造成之損害非淺等一切情
    狀，量處如主文所示之刑。至偽造之標單業均撕毀滅失一節，為被告之夫邱慶龍
    於其所涉前揭偽造文書一案供承在卷，其上偽造之署押亦不復存在，爰不另為沒
    收之諭知，附此敘明。
據上論斷，應依刑事訴訟法第二百九十九條第一項前段，刑法第二十八條、第五十六
條、第二百十六條、第二百十條、第三百三十九條第一項、第五十五條，罰金罰鍰提
高標準條例第一條前段，判決如主文。
中      華      民      國    八十九    年      八      月      三      日
                                  臺灣雲林地方法院刑事第二庭
                                      法  官
右正本證明與原本無異。
如不服本判決，應於判決送達後十日內，向本院提出上訴狀。（須附繕本）
                                      書記官
中      華      民      國    八十九    年      八      月      一      日
附表：
┌──┬──┬──────┬────┬─────┬─────┬─────┐
│編號│會次│日        期│冒標姓名│  標  息  │  受害人  │詐得金額  │
│    │    │            │        │          │（活會次）│          │
├──┼──┼──────┼────┼─────┼─────┼─────┤
│１  │二  │年１０月５日│甲○○  │二千五百元│會人次  │595000元  │
├──┼──┼──────┼────┼─────┼─────┼─────┤
│２  │三  │年月５日│庚○○  │二千五百元│同右      │   同右   │
├──┼──┼──────┼────┼─────┼─────┼─────┤
│３  │四  │年月５日│丁○○  │二千八百元│同右      │584800元  │
├──┼──┼──────┼────┼─────┼─────┼─────┤
│４  │七  │年３月５日│丙○○  │二千八百元│會人次  │518400元  │
├──┼──┼──────┼────┼─────┼─────┼─────┤
│５  │八  │年４月５日│戊  ○  │四千元    │同右      │512000元  │
├──┼──┼──────┼────┼─────┼─────┼─────┤
│６  │九  │年５月５日│丙○○  │四千五百元│同右      │496000元  │
├──┼──┼──────┼────┼─────┼─────┼─────┤
│７  │十  │年６月５日│乙○○  │五千元    │同右      │480000元  │
├──┼──┼──────┼────┼─────┼─────┼─────┤
│８  │十五  │年月５日│子○○  │四千八百元│會人次  │425600元  │
├──┼──┼──────┼────┼─────┼─────┼─────┤
│９  │十八  │年２月５日│壬○○  │七千五百元│會人次  │325000元  │
├──┴──┴──────┴────┴─────┴─────┴─────┤
│                                                    總計詐得0000000元 │
└───────────────────────────────────┘


司法院資訊處製作；財團法人民間司法改革基金會備份。
